【裁判字號】    92,訴,117
【裁判日期】    920905
【裁判案由】    確認抵押債權不存在
【裁判全文】
臺灣屏東地方法院民事判決                  九十二年度訴字第一一七號
    原      告  中國農民銀行股份有限公司
    法定代理人  乙○○
    訴訟代理人  許銘春律師
                張文雪律師
    被      告  甲○○      住.
                丁○○      住.
    右  一  人
    訴訟代理人  丙○○      住.
                陳清朗律師
右當事人間請求確認抵押債權不存在等事件，本院判決如左：
    主      文
確認被告丁○○就被告甲○○所有坐落屏東縣萬丹鄉○○段九六一之二地號土地，經
屏東縣屏東地政事務所於民國九十一年以屏登字第○七一三七○號收件，於同年五月
十五日登記完畢，權利價值新台幣參佰伍拾伍萬元之抵押權所擔保債權不存在。
被告丁○○應將前項抵押權設定登記予以塗銷。
訴訟費用由被告負擔。
    事      實
甲、原告方面：
一、聲明：(一)先位聲明：1.確認被告丁○○就被告甲○○所有坐落屏東縣萬丹鄉○○
    段九六一之二地號土地（下稱系爭土地），經屏東縣屏東地政事務所於民國九十
    一年以屏登字第○七一三七○號收件，於同年五月十五日登記完畢，權利價值新
    台幣（下同）三百五十五萬元之抵押權所擔保債權不存在。2.被告丁○○應將前
    項抵押權設定登記予以塗銷。(二)備位聲明：1.被告丁○○及甲○○就系爭土地所
    為，經屏東縣屏東地政事務所於九十一年以屏登字第○七一三七○號收件，於同
    年五月十五日登記完畢，權利價值三百五十五萬元之抵押權設定行為應予撤銷。
    2.被告丁○○應將前項抵押權設定登記予以塗銷。
二、陳述：
（一）被告甲○○邀同訴外人郭美慧為連帶保證人，於民國八十四年八月十五日向原
      告借款七百四十萬元（下稱系爭借款），並由郭美慧提供坐落屏東縣崁頂鄉○○段一二八七、一二八八地號二筆土地，為原告設定抵押權以為擔保。詎被告
      甲○○借得系爭借款後，自八十六年七月十五日起未依約清償本息，經鈞院就
      系爭借款於八十七年二月六日對郭美慧及被告甲○○核發八十七年度促字第一
      三一三號支付命令確定後，原告即持前開支命付命令以本金七百四十萬元聲請
      鈞院民事執行處以八十八年度執字第三二七二號強制執行事件對前開二筆土地
      進行強制執行，原告雖獲償三百五十二萬六千元及獲發債權憑證，然經原告依
      約定條款第七條將前開金額先抵充執行費八萬五千三百五十七元，及自八十七
      年四月十六日起至八十九年一月二十四日之利息計一百三十八萬一千五百七十
      元，及自八十七年五月十七日起至八十九年一月二十四日止違約金二十二萬三
      千九百四十六元，就本金部分僅獲償一百八十三萬五千一百二十七元，計尚欠
      本金五百五十六萬四千八百七十三元。又原告分別於八十九年八月間及九十年
      七月間，持前開債權憑證聲請鈞院民事執行處對被告甲○○所有系爭土地進行
      強制執行，因數次減價拍賣均未拍定而依法視為撤回執行，經鈞院民事執行處
      於九十一年五月六日函請屏東縣屏東地政事務所塗銷查封登記，原告旋於翌日
      聲請對系爭土地進行強制執行，詎被告為妨害原告之系爭借款債權之受償，竟
      通謀就系爭土地虛偽設定權利價值三百五十五萬元之抵押權（下稱系爭抵押權
      ），並於九十一年五月十五日登記完畢。
（二）如被告甲○○於九十一年五月間向被告丁○○借款三百五十五萬元，則被告甲○○於九十一年五月以後應清償系爭借款之利息，惟被告甲○○就系爭借款僅
      繳息至八十七年四月十五日，足認被告甲○○未於九十一年五月間向被告丁○○借用三百五十五萬元。又系爭土地之價值約二百七十萬餘元，被告通謀就系
      爭土地虛偽設定權利價值三百五十五萬元之抵押權，致原告將無法就系爭土地
      受償，原告自有確認系爭抵押權所擔保債權不存在之法律上利益，為此請求如
      先位聲明第一所示。又被告為妨害原告之系爭借款債權之受償，通謀就系爭土
      地虛偽設定權利價值三百五十五萬元之抵押權，原告自得依民法第一百八十四
      條第一項後段，或依同法第七百六十七條及第二百四十二條規定，請求被告丁○○塗銷系爭抵押權設定登記，如先位聲明第二項所示。
（三）退萬步言，縱然被告甲○○曾向被告丁○○借款三百五十五萬元，亦應於設定
      系爭抵押權之前，則被告甲○○以系爭土地為被告丁○○設定系爭抵押權，應
      屬無償行為，且害及原告之系爭借款債權之受償，原告自得依民法第二百四十
      四條第一項規定請求撤銷被告就系爭土地所為抵押權設定行為，如備位聲明第
      一項所示，並得依民法第二百四十四條第四項規定請求被告丁○○塗銷系爭抵
      押權設定登記，如備位聲明第二項所示。又退萬步言，縱然被告甲○○於其以
      系爭土地為被告丁○○設定系爭抵押權之時，向被告丁○○借用三百五十五萬
      元，系爭抵押權設定行為屬有償行為，惟被告甲○○明知設定系爭抵押權，將
      害及原告之系爭借款債權，被告丁○○擔任代書，佐以系爭抵押權之設定時點
      ，被告丁○○應知原告聲請查封拍賣系爭土地情形，被告丁○○於系爭抵押權
      設定時，明知有害及原告之系爭借款債權，原告自得依民法第二百四十四條第
      二項規定請求撤銷被告就系爭土地所為抵押權設定行為，如備位聲明第一項所
      示，並得依民法第二百四十四條第四項規定請求被告丁○○塗銷系爭抵押權設
      定登記，如備位聲明第二項所示。
三、對被告抗辯所為陳述：
    被告所辯借款金額不小，為免提領現金付款過程之風險及證明付款，衡情應以匯
    款方式交付借款，而被告丁○○所提存摺固有提領現金之記錄，亦不能證明確有
    交付借款。另被告所提本票、本票裁定及聲明優先受償，乃一般債務人為妨害債
    權人追償所配合行為。
四、證據：提出借據及授信約定書影本各一件、本院八十七年度促字第一三一三號支
    付命令及確定證明書影本各一件、本院民事執行處強制執行金額計算書分配表及
    債權憑證影本各一件、本院函文影本三件，及財政部函文、土地登記謄本、鑑定
    報告書、擔保放款帳卡等影本各一件為證。
乙、被告方面：
壹、被告丁○○部分：
一、聲明：駁回原告之訴。
二、陳述：
（一）被告甲○○自八十五年間起陸續向被告丁○○借款共計三百五十五萬元，並簽
      發四張本票交予被告丁○○，前開借款情形如下：於八十五年八月三日借款
      二百四十萬元，約定清償期為八十七年八月三日。於八十六年九月二十五日
      借款五十萬元，約定清償期為八十八年九月二十五日。於八十七年一月十三
      日借款十五萬元，約定清償期為八十八年六月十三日。於八十八年四月八日
      五十萬元，約定清償期為八十八年九月八日。而被告丁○○自其高雄區中小企
      業銀行及屏東市第一信用合作社存款帳戶提領前開四筆借款，並在其家中以現
      金交予被告甲○○，系爭抵押權即用以擔保前開四筆借款債務三百五十五萬元
      ，前開四筆借款之利息均約定依月利率百分之一計算，惟被告甲○○未曾繳息
      。且被告丁○○曾持前開四張本票向鈞院聲請本票裁定，並於原告向鈞院民事
      執行處聲請拍賣系爭土地時，持前開本票裁定而聲明參與分配。
（二）前開四筆借款之利息之給付方式，即於翌次借款之時，被告丁○○將借款交付
      與被告甲○○後，被告甲○○即以之清償前次借款所積欠全部利息，且被告甲○○於八十八年四月八日借款後，即未曾繳納利息。又被告甲○○於八十八年
      四月八向被告丁○○借款五十萬元之時，雙方約定以系爭土地為被告丁○○設
      定權利價值三百五十五萬元之抵押權，用以擔保前開四筆借款，雙方為此欲辦
      理抵押權設定登之時，始發現系爭土地業經原告聲請強制執行而遭查封，嗣於
      九十一年五月間系爭土地經撤銷查封後，因被告甲○○對被告丁○○所負前開
      借款債務三百五十五萬元尚未清償，遂依雙方前開約定辦理系爭抵押權登記，
      被告丁○○並不追償九十一年十一月十日清償期間之利息。
（三）被告丁○○並不知被告郭春風與原告或其他債權人間債務情形及處理結果，而
      被甲○○表示可履行雙方前開抵押權設定約定之時，被告丁○○豈有不依約辦
      理登記之理。又系爭土地先經原告聲請強制執行，嗣後被告甲○○表示可履行
      雙方前開抵押權設定約定時，被告丁○○當然認為被告甲○○對原告所負債務
      已處理完畢，是辦理系爭抵押權登記時，被告丁○○並不知有害及原告之債權
      。
（四）被告甲○○就其積欠被告丁○○之債務情形，於本件第一次言詞辯論期日所為
      陳述，顯與事實略有出入，被告丁○○遂持被告甲○○所簽發前開本票與其進
      行對質，是被告甲○○於本件第三次言詞辯論期日所為陳述，核與被告二人間
      借款、約定設定抵押權等情節相符。況被告甲○○另有坐落屏東縣崁頂鄉○○
      段二九五地號土地，原告迄未對之聲請強制執行，豈能率然認其債權無法獲得
      滿足。
三、證據：提出土地登記謄本一件、本票影本四件，及本院八十九年度票字第三一八
    號民事裁定、抵押權設定契約書、他項權利證明書、活期儲蓄存款存摺、民事優
    先受償聲請狀等影本各一件為證。
貳、被告甲○○部分：
一、聲明：駁回原告之訴。
二、陳述：
（一）於八十五年間被告甲○○因發生口蹄疫事件，向被告丁○○借款二百四十萬元
      ，用以抓豬仔、飼料及買藥，約定一年內清償，利息按月利率百分之七計算，
      且被告甲○○於借款之第一年，按月前往被告丁○○家中交付現金以繳納利息
      。翌年被告郭明豐復向被告丁○○借款五十萬元，用以清償其對高雄區中小企
      業銀行萬丹分行之借款債務八百萬元，及其對屏東縣萬丹農會之借款債務七百
      四十萬元之利息，亦約定一年內清償，利息按月利率百分之七計算。嗣於八十
      七年間被告甲○○復向被告丁○○借款二十幾萬元，用以清償其對高雄區中小
      企業銀行萬丹分行及屏東縣萬丹農會之前開借款債務之利息，亦約定一年內清
      償，利息按月利率百分之七計算。而前開三筆借款，被告甲○○均有前往被告
      丁○○家中交付現金以繳納利息。嗣於八十八年間被告甲○○向被告丁○○借
      款五十萬元，用以清償其向他人借款之利息。而前開四筆借款均係在被告丁○○家中，由被告丁○○之妻交付現金予被告甲○○。又被告丁○○因被告甲○○無力清償前開借款，遂持前開四張本票向鈞院聲請本票裁定，並一直逼被告
      甲○○還錢，被告甲○○遂表示願以系爭土地為其設定抵押權。
（二）被告甲○○向被告丁○○借款，用以抓豬仔、飼料及買藥，及清償對他人所負
      借款債務之利息，距今已五、六年之久，無法對此提出證據。而被告甲○○於
      八十一年間以二千一百六十六萬元購得坐落屏東縣崁頂鄉○○段二九五地號土
      地所有權應有部分二分之一，訴外人陳麗枝並於同年邀同被告甲○○為連帶保
      證人，向高雄區中小企業銀行借款一千一百萬元，被告甲○○即提供前開土地
      為高雄區中小企業銀行設定最高限額一千三百二十萬元抵押權以為擔保。
丙、本院依職權調閱本院八十九年度票字第三一八號民事聲請卷宗、八十八年度執字
    第三二七二號民事執行卷宗、九十二年度執字第五六一五號民事執行卷宗，並依
    職權函詢高雄區中小企業銀行萬丹分行關於被告甲○○之借款情形，及依職權函
    詢財政部台灣省南區國稅局屏東縣分局關於被告郭出豐之財產歸戶情形。
    理      由
一、原告主張：(一)被告甲○○向原告借得系爭借款七百四十萬元，並由訴外人郭美慧
    提供二筆土地為原告設定抵押權以為擔保，詎被告甲○○未依約清償本息，經原
    告持本院對郭美慧及被告甲○○核發支付命令，以本金七百四十萬元聲請本院民
    事執行處以八十八年度執字第三二七二號執行事件對前開二筆土地進行強制執行
    ，原告雖獲償三百五十二萬六千元及獲發債權憑證，然經原告依約定條款第七條
    將前開金額先抵充執行費、利息及違約金後，就本金部分僅獲償一百八十三萬五
    千一百二十七元，計尚欠本金五百五十六萬四千八百七十三元。詎被告為妨害原
    告之系爭借款債權之受償，竟通謀就系爭土地虛偽設定權利價值三百五十五萬元
    之系爭抵押權，而系爭土地之價值約二百七十萬餘元，被告通謀就系爭土地虛偽
    設定系爭抵押權，致原告將無法就系爭土地受償，原告自有確認系爭抵押權所擔
    保債權不存在之法律上利益，為此請求如先位聲明第一所示，並依民法第一百八
    十四條第一項後段，或依同法第七百六十七條及第二百四十二條規定，請求被告
    丁○○塗銷系爭抵押權設定登記，如先位聲明第二項所示。(二)縱然被告甲○○曾
    向被告丁○○借款三百五十五萬元，亦應於設定系爭抵押權之前，則被告甲○○
    以系爭土地為被告丁○○設定系爭抵押權，應屬無償行為，且害及原告之系爭借
    款債權之受償，原告自得依民法第二百四十四條第一項規定請求撤銷被告就系爭
    土地所為抵押權設定行為，如備位聲明第一項所示，並得依民法第二百四十四條
    第四項規定請求被告丁○○塗銷系爭抵押權設定登記，如備位聲明第二項所示。
    退萬步言，縱然被告甲○○於其以系爭土地為被告丁○○設定抵押權之時，向被
    告丁○○借用三百五十五萬元，系爭抵押權設定行為屬有償行為，惟被告甲○○
    明知設定系爭抵押權，將害及原告之系爭借款債權，且被告丁○○於系爭抵押權
    設定時，亦明知有害及原告之系爭借款債權，原告自得依民法第二百四十四條第
    二項規定請求撤銷被告就系爭土地所為抵押權設定行為，如備位聲明第一項所示
    ，並得依民法第二百四十四條第四項規定請求被告丁○○塗銷系爭抵押權設定登
    記，如備位聲明第二項所示等語。
二、被告則以：(一)被告甲○○為抓豬仔、飼料及買藥，及清償對他人所負借款債務，
    自八十五年間起陸續向被告丁○○借款，並簽發四張本票交予被告丁○○，被告
    甲○○分別於八十五年八月三日借款二百四十萬元，於八十六年九月二十五日借
    款五十萬元，於八十七年一月十三日借款十五萬元，於八十八年四月八日五十萬
    元，被告丁○○自其高雄區中小企業銀行及屏東市第一信用合作社存款帳戶提領
    前開借款後，即在其家中以現金交予被告甲○○，而系爭抵押權即用以擔保前開
    四筆借款債務共計三百五十五萬元，且被告丁○○曾持前開四張本票向本院聲請
    本票裁定，並於原告向本院民事執行處聲請拍賣系爭土地時，持前開本票裁定聲
    明參與分配。(二)前開借款債務之利息給付方式，即於翌次借款之時，被郭丁○○
    將借款交付與被告甲○○後，被告甲○○即以之清償前次借款所積欠全部利息，
    而被告甲○○於八十八年四月八日借款後，即未曾繳納利息。又被告甲○○於八
    十八年四月八向被告丁○○借款五十萬元之時，雙方約定以系爭土地為被告丁○○設定權利價值三百五十五萬元之抵押權，用以擔保前開四筆借款，因當時系爭
    土地業經原告聲請強制執行而遭查封，嗣於九十一年五月間撤銷查封後，被告始
    依前開約定辦理系爭抵押權登記。(三)被告丁○○並不知被告郭春風與原告間債務
    情形及處理結果，於辦理系爭抵押權登記時，被告丁○○並不知有害及原告之債
    權。況被告甲○○另有坐落屏東縣崁頂鄉○○段二九五地號土地，原告迄未對之
    聲請強制執行，豈能率然認其債權無法獲得滿足等語，資為抗辯。
三、原告主張：被告甲○○邀同郭美慧連帶保證人，於八十四年八月十五日向原告借
    得系爭借款七百四十萬元，並由郭美慧提供二筆土地為原告設定抵押權以為擔保
    ，詎被告甲○○未依約清償本息，經原告持本院對郭美慧及被告甲○○核發支付
    命令聲請本院民事執行處以八十八年度執字第三二七二號執行事件對前開二筆土
    地進行強制執行，原告雖獲償三百五十二萬六千元及獲發債權憑證，然經原告依
    約定條款第七條將前開金額先抵充執行費、利息及違約金，就本金部分僅獲償一
    百八十三萬五千一百二十七元，計尚欠本金五百五十六萬四千八百七十三元等語
    ，業據其提出與所述相符借據、授信約定書、擔保放款帳卡、本院支付命令及確
    定證明書、民事執行處強制執行金額計算書分配表及債權憑證為證，並經本院依
    職權調閱本院八十八年度執字第三二七二號民事執行卷宗閱明屬實，並為被告所
    不爭執，尚堪信為真實。而原告主張：被告甲○○於九十一年間以其所有系爭土
    地為被告丁○○設定權利價值三百五十五萬元之系爭抵押權，並於九十一年五月
    十五日登記完畢等情，業據原告提出與所述相符土地登記謄本，及被告提出抵押
    權設定契約書及他項權利證明書為證，尚堪信為真實。
四、原告主張：系爭土地之價值約二百七十萬餘元，被告通謀就系爭土地虛偽設定權
    利價值三百五十五萬元之系爭抵押權，致原告將無法就系爭土地受償等語。而被
    告則辯稱：被告甲○○另有坐落屏東縣崁頂鄉○○段二九五地號土地，原告迄未
    對之聲請強制執行，豈能率然認其債權無法獲得滿足等語。經查：
（一）依財政部台灣省南區國稅局屏東縣分局九十二年六月六日南區國稅屏縣四字第
      ○九二○○二五一七七號函後附歸戶財產查詢清單記載：被告甲○○僅有二筆
      土地，即系爭土地及坐落屏東縣崁頂鄉○○段二九五地號土地所有權應有部分
      二分之一等情。而依被告所提土地登記謄本記載：前開二九五地號土地之面積
      一萬零七百九十二點二九平方公尺，於八十一年四年間移轉現值或原規定地價
      為每平方公尺二百五十元，於九十二年一月間公告現值為每平方公尺五百一十
      元，而被告甲○○於八十一年四間購得其所有權應有部分二分之一，並於同年
      以之為高雄區中小企業銀行設定最高限額一千三百二十萬元抵押權，以擔保該
      銀行對陳麗枝及被告甲○○之債權等情。
（二）依高雄區中小企業銀行萬丹分行九十二年七月四日高企銀萬分字第一○九號函
      記載：陳麗枝向該行借款一千一百萬元，被告甲○○提供前開二九五地號土地
      所有權應有部分二分之一為該行設定抵押權以為擔保，前開借款迄至九十一年
      五月十五日尚欠本息一千八百八十九萬二千三百七十四元等語。且依前開函文
      後附不動產抵押權設定估價核算表記載：前開二九五地號土地於八十一年五月
      間估價淨值為一千六百二十一萬五千元等情。
（三）本院九十二年度執字第五六一五號民事執行卷宗所附九十二年五月十五日鑑定
      報告書記載：前開二九五地號土地之鑑估單價，為每平方公尺六百一十八元，
      而被告甲○○之應有部分二分之一，其鑑估價值三百三十三萬四千八百一十八
      元等情。綜上以觀，足認前開二九五地號土地之價值，自八十一年五月間以後
      即持續往下跌落，迄至系爭抵押權設定登記日即九十一年五月十五日，被告甲○○所有前開土地所有權應有部分二分之一已不足以清償其所擔保前開借款債
      務本息，則被告辯稱：被告甲○○另有坐落屏東縣崁頂鄉○○段二九五地號土
      地，原告迄未對之聲請強制執行，豈能率然認其債權無法獲得滿足云云，尚非
      可取。
（四）依原告所提土地登記謄本記載：系爭土地之面積三百零一平方公尺，於九十一
      年七月間公告現值為每平方公尺九千元等情，及依本院九十一年度執字第六六
      三○號民事執行卷宗所附九十一年六月二十一日鑑定報告書記載：系爭土地之
      鑑估價值為二百七十萬九千元等情，足認系爭土地之價值迄至系爭抵押權設定
      登記日即九十一年五月十五日，已低於系爭抵押權所擔保債權額三百五十五萬
      元。從而，原告主張：被告就系爭土地設定權利價值三百五十五萬元之系爭抵
      押權，致原告將無法就系爭土地受償等語，尚為可取。
五、原告主張：被告為妨害原告之系爭借款債權之受償，竟通謀就系爭土地虛偽設定
    權利價值三百五十五萬元之系爭抵押權，系爭抵押權所擔保債權並不存在等語。
    而被告則辯稱：被告甲○○為抓豬仔、飼料、買藥及清償對他人所負借款債務，
    自八十五年間起陸續向被告丁○○借款，分別於八十五年八月三日借款二百四十
    萬元，於八十六年九月二十五日借款五十萬元，於八十七年一月十三日借款十五
    萬元，於八十八年四月八日五十萬元，被告丁○○自其高雄區中小企業銀行及屏
    東市第一信用合作社存款帳戶提領前開借款後，即在其家中以現金交予被告甲○○，系爭抵押權即用以擔保前開四筆借款債務共計三百五十五萬元等語。經查：
（一）本院於第一次言詞辯論期日，對被告甲○○及丁○○之訴訟代理人即其妻丙○○進行隔離訊問。丙○○陳稱：「被告丁○○自八十五年開始陸續借款予被告
      甲○○，共借了三百五十五萬元，分別是在八十五年八月三日借款二百四十萬
      元，八十六年九月二十五日借款五十萬元，八十七年一月十三日借款十五萬元
      ，八十八年四月八日借款五十萬元。土地上設定的抵押權就是用來擔保這四筆
      借款。在八十五年八月三日的借款二百四十萬元的清償期為八十七年八月三日
      ，八十六年九月二十五日借款五十萬元的清償期為八十八年九月二十五日，八
      十七年一月十三日借款十五萬元的清償期為八十八年六月十三日，八十八年四
      月八日借款五十萬元的清償期為八十八年九月八日。這四筆借款約定利率為一
      分，也就是一萬元月繳一百元利息，但是被告甲○○都沒有繳息。」等語。而
      被告甲○○陳稱：「我是因為八十五年口蹄疫發生，所以借款用來飼料及抓仔
      豬的錢還有藥的錢，向被告丁○○借款二百四十萬元，我們約定一年之內要還
      ，我是打算將我的土地賣了之後就要還他，向被告丁○○借款的利息是六、七
      厘，也就是一個月一萬元七百元的利息，我每個月都有繳利息給被告丁○○，
      我頭一年每個月都有繳利息，第二年我因為要繳高企的利息，所以又向被告丁○○借款五十萬元，也是約定一年之內要還，利息還是一樣一萬元一個月七百
      元，借款用來還農會還有高企的利息，我有向高企萬丹分行借款八百萬元，向
      萬丹農會借款七百四十萬元，我都還要繳利息，八十七年我又向被告丁○○借
      款二十幾萬元，也是借來要繳農會還有高企的利息，也是約定一年之內要還，
      利息同上，我都有繳利息給被告丁○○，我每次繳利息都是拿現金去被告丁○○家給他，八十八年我又向被告丁○○借款五十萬元，約定清償年限及利息都
      同上，這次借款是用來還我平時向別人借來維持生活還有繳利息的錢。我向被
      告丁○○借的錢我都沒有辦法還，而被告丁○○也有去告我，又一直逼我還錢
      ，後來我就說要將我的土地給他設定抵押。」等語（見本院九十二年三月二十
      五日言詞辯論期日）。經核前開二人陳述，關於借款之金額、利率、清償期及
      繳息與否等情，無一相符。
（二）被告甲○○於第三次言詞辯論期日改稱：「我跟被告丁○○借錢都是丁○○的
      太太潘寶月在她萬丹鄉寶厝村的家拿現金給我的，我不記得當時是否還有旁人
      在場，她拿借款給我的時候我就簽發本票給他，她拿現金給我的時候並沒有扣
      除利息，我總共借了四次，四次都拿現金給我，第一次沒有扣利息，第二次拿
      借款給我的時候，我就拿第二次的借款繳清第一次借款的利息，我繳納利息的
      時候她並沒有簽收．．．」等語（見本院卷第一百二十頁），經核固與被告丁○○之訴訟代理人陳清朗律師於第二次言詞辯論期日當庭提出民事辯論狀（見
      本卷第六十八至七十三頁）所載內容相符，惟被告丁○○之訴訟代理人陳清朗
      律師亦於第三次言詞辯論期日自承：於第一次言詞辯論期日後，被告二人曾就
      借款情形談過等語（見本院卷第一百二十頁），則自難據被告二人商談後所為
      陳述，逕認渠等間確有借款之事實。
（三）依高雄區中小企業銀行萬丹分行九十二年四月二日高企銀萬分字第○四六號函
      及所附帳卡記載：被告甲○○向該行借款八百萬元，於八十五一月至八十六年
      二月間，利息依週年利率百分之十一計算，每月利息七萬三千三百三十三元，
      於八十六年四月至八十七年九月間，利息依週年利率分之十點七五計算，每月
      利息七萬一千六百六七元等情。經核前開借款之利率，顯低於被告所辯被告甲○○向被告丁○○借款之利率即月利率百分之一，則被告辯稱被告甲○○以較
      高利率向被告丁○○借款，用以清償較低利率之前開借款之利息，顯與一般經
      驗法則相違。
（四）如被告所辯前開給付利息方式，於第二次借款時，需先清償第一次借款本金二
      百四十萬元依月利率百分之一計算，一十三個月利息計三十一萬二千元，即被
      告甲○○所得使用借款僅一十八萬八千元；於第三次借款時，需先清償第一、
      二次借款本金共計二百九十萬元依月利率百分之一計算，四個月利息計一十一
      萬六千元，即被告甲○○所得使用借款僅三萬四千元；於第四次借款時，需先
      清償第一、二、三次借款本金共計三百零五萬元依月利率百分之一計算，十五
      個月利息計四十五萬七千五百元，即被告甲○○所得使用借款僅四萬二千五元
      。亦即被告甲○○於第二次借款以後，其借款金額三分之二需用以清償前次借
      款之全部利息，則何以被告甲○○願不斷向被告丁○○借款，只為清償前次借
      款之利息，此顯與一般經驗則相違。
（五）被告所提戶名「丁○○」之存款存摺，固然記載曾於八十五年八月三日、八十
      六年九月二十五日、八十七年一月十三日、八十八年四月八日提領現金，惟尚
      難據此逕認所提領現金即交付被告甲○○。又被告辯稱：被告甲○○向被告丁○○借款，係用以抓豬仔、飼料、買藥及清償對他人所負借款債務云云，已為
      原告所否認，被告復未就此舉證以實其說，自難信為真實。綜上以觀，足認原
      告主張系爭抵押權所擔保借款債權不存在等語，尚堪採信，則被告所辯前詞，
      尚非可採。
六、按抵押權為擔保物權，具有從屬性，倘無所擔保之債權存在，抵押權即無由成立
    ，自應許抵押人請求塗銷該抵押權之設定登記，最高法院八十四年度台上字第一
    六七號判決參照。復按債務人所有之財產除對於特定債權人設有擔保物權外，應
    為一切債務之總擔保，最高法院四十八年度台上字第一七五○號判例參照。又按
    所有人對於妨害其所有權者，得請求除去之，民法第七百六十七條中段定有明文
    。復按債務人怠於行使其權利時，債權人因保全債權，得以自己之名義，行使其
    權利。但專屬於債務人本身者，不在此限，第二百四十二條亦定有明文。經查，
    被告甲○○對原告之系爭借款債務迄未清償完畢，且系爭抵押權所擔保借款債權
    不存在之事實已如前述，則系爭抵押權所擔保債權存在與否，將對原告之系爭借
    款債權得否對系爭土地取償產生重大影響，原告為保全其系爭借款債權，訴請確
    認被告丁○○就系爭抵押所擔保借款債權不存在，於法有據，應予准許。又系爭
    抵押權因無所擔保之借款債權不存在而不成立，被告甲○○原得本於所有權人地
    位，依前揭規定請求被告丁○○塗銷系爭抵押權設定登記，惟被告甲○○怠於行
    使前開權利，致系爭土地仍登記被告丁○○之系爭抵押權，顯與真實權利狀態不
    符，從而，原告主張為保全其系爭借款債權，代位行使被告甲○○對被告丁○○
    之前開權利，請求被告丁○○塗銷系爭抵押權設定登記，於法有據，應予准許。
    又原告先位聲明既屬有理由，其備位聲明部分即無庸審究，併此敘明。
據上論結，本件原告之訴為有理由，並依民事訴訟法第七十八條、第八十五條第一項
前段規定，判決如主文。
中      華      民      國      九十二    年      九      月     五     日
                                    臺灣屏東地方法院民事第二庭
~B法      官  賴秀雯
右為正本係照原本作成。
如不服本判決，應於送達後廿日內，向本院提出上訴狀。
~B法院書記官  蔡進吉
中      華      民      國      九十二    年      九      月     五     日


司法院資訊處製作；財團法人民間司法改革基金會備份。
